【裁判字號】    95,簡上,235
【裁判日期】    971224
【裁判案由】    確認本票債權不存在
【裁判全文】
臺灣臺北地方法院民事判決             95年度簡上字第235號
上  訴  人  大江國際股份有限公司
法定代理人  甲○○
            戊○○
            乙○○
訴訟代理人  方鳴濤律師
複代理人    賴瑩真律師
訴訟代理人  郭俊德律師
複代理人    枋啟民律師
被上訴人    元大國際資產管理股份有限公司
法定代理人  丙○○
訴訟代理人  己○○
            丁○○
            庚○○
上列當事人間請求確認本票債權不存在事件，上訴人對於中華民
國95年3月17日臺灣臺北地方法院臺北簡易庭94年度北簡字第
28730號第一審判決提起上訴，本院於97年12月10日言詞辯論終
結，判決如下：
    主  文
上訴駁回。
第二審訴訟費用由上訴人負擔。
    事  實及理  由
壹、程序方面
    本件原被上訴人復華商業銀行股份有限公司（下稱復華商銀
    ）於民國95年4月4日將系爭本票債權讓與復華資產管理股份
    有限公司，並於95年6月8日聲請承當訴訟（該書狀誤載為承
    受訴訟），嗣復華資產管理股份有限公司於96年7月13日更
    名為元大國際資產管理股份有限公司，此有卷附經濟部民國
    96 年7月13日經授商字第09601164330號函可憑（見本院卷
    第214頁），故本件以元大國際資產管理股份有限公司為被
    上訴人。又其法定代理人嗣後變更為「丙○○」，並依法向
    本院為承受訴訟之聲明，此有卷附承受訴訟聲明狀、股份有
    限公司變更登記表可憑（見本院卷第210頁），核與民事訴
    訟法第170條、第175條規定相符，應予准許，合先陳明。
貳、實體方面
一、上訴人主張：伊於民國91年間與訴外人康和租賃股份有限公
    司（下稱康和公司）簽訂分期付款買賣契約書，應康和公司
    之要求，簽發開立24紙本票作為分期付款支付價金，其中包
    括票號FBZ0000000、FBZ0000000、FBZ0000000、FBZ0000000
    、FBZ0000000號、面額均為新臺幣（下同）709,600元之本
    票5紙（下稱系爭本票5紙）。嗣伊與康和公司另立新契約，
    並結清舊契約之債權債務關係，詎康和公司未依新約撥付款
    項，且未返還依舊約簽發之系爭本票，甚且持往銀行提示。
    伊因康和公司未依約確實撥款，資金調度及財務發生困難，
    於93年9月間向本院聲請重整並經裁定許可，被上訴人之前
    手復華商銀竟持系爭本票5紙申報為重整債權。惟觀系爭本
    票背面雖均有康和公司負責人陳田鈺之印鑑，已完成票據背
    書行為必要之形式，但同時有「0000000000000」帳號之記
    載，然一般轉讓背書不會有帳號之記載，可見該票款於復華
    商銀代收後應存入康和公司之帳戶，並非由復華商銀直接所
    有。依部分已到期並經被告提示之本票顯示，其背面載有「
    本支票原由本行交換代收，因退票後執票人要求改委○○○
    代收」之圖章字樣，可見康和公司係以委任取款之意思背書
    予復華商銀，且復華商銀亦係因該委任取款背面而為受任人
    身份代收康和公司之票款，康和公司係以委任取款之意思，
    將系爭本票背書予復華商銀，並無讓與票據權利之效力，伊
    自得以其與康和公司間之上開事由對抗被上訴人，得拒絕給
    付系爭本票票款，爰求為確認被上訴人對伊系爭本票債權不
    存在等語。
二、被上訴人則以：系爭票據，是由上訴人簽發交付與受款人康
    和公司，並由康和公司背書轉讓與伊之5紙本票，依復華商
    銀（更名前為亞太商業銀行股份有限公司）與康和公司於88
    年6月1日簽訂之放款借據第3條約定，康和公司於200,000,
    000元額度及自88年6月1日起至89年6月1日止期限內得申請
    動用，其中第3條第2項並約定康和公司辦理借款時，康和公
    司應提供經復華商銀認可之應收票據轉讓與伊以供償還來源
    之擔保，另為方便帳務之處理，經復華商銀逕行提示兌現之
    票款，暫存入康和公司另立之貸款備償專戶 (即活期存款
    0000000000000號帳戶)，俾供隨時轉帳抵償康和公司之借款
    本息，其戶名雖為「康和租賃股份有限公司備償專戶」，但
    實際上康和公司無自由處分權，此有康和公司所簽立予復華
    商銀之承諾書可證，又依金融同業間之慣例，金融業者就債
    務人辦理融資之應收客票經背書轉讓予銀行並由銀行以執票
    人之身份提出交換時，提示銀行並不於票據背面「請領款人
    於虛線內背書」欄中簽名或蓋章，而在票據背面註明之備償
    專戶帳號，僅係在區分銀行之不同往來客戶，便於處理不同
    客戶帳務之便宜措施，並非以客戶名義請求付款，亦即復華
    商銀係以本身為執票人地位提示該票據請求兌付，上訴人謂
    伊非執票人云云，即屬誤會。又系爭本票據背面均有「康和
    租賃股份有限公司董事長陳田鈺背書專用印章」之印文，康
    和公司於系爭本票背書，並無康和公司委任伊取款背書字樣
    ，且系爭票據正面亦無禁止背書轉讓之記載，故可知康和公
    司所為者乃系爭票據權利背書之轉讓。至系爭本票背面雖有
    「本支票經本行提出交換代收後，遭受退票改委○○○代收
    」之字樣，然無康和公司委任伊取款背書字樣，是關於「本
    支票經本行提出交換代收後，遭受退票改委○○○代收」之
    記載，實乃銀行於收受未到期票據時，皆須依規定於該票據
    正面加蓋銀行親收之特別橫線章戳 (即系爭票據正面之「復
    華銀行/B/C」章，亦即該票據只能由「復華銀行」提出交換
    )，在一般情形下，若該票據經提出交換遭退票而退還時，
    該提出銀行即會習慣性地在票據背面蓋用「本支票經本行提
    出交換/代收後，遭受退票改委○○○代收」，以利該票據
    能在其它金融同業寄存。惟在本案復華商銀為系爭本票之執
    票人，同時亦為提出系爭票據交換之銀行，原不需於該票據
    背面蓋用上揭章戳，而依存匯部門習慣性之動作，於系爭本
    票提出交換而遭退票時，即於該票背蓋用上揭章戳，自不得
    僅因系爭票據蓋上該戳文即謂系爭票據係康和公司委任取款
    背書予復華商銀；另該印戳既屬票據法所不規定之事項，依
    前開規定，自亦不生票據上之效力等語置辯。
三、原審為上訴人敗訴之判決，上訴人不服，提起上訴，並於本
    院上訴聲明：(一)原判決廢棄。(二)確認被上訴人持有上訴人簽
    發系爭本票5紙之票據債權不存在。被上訴人答辯聲明：駁
    回上訴。
四、查被上訴人所持有之系爭5紙本票，為上訴人所簽發、記載
    受款人為康和公司，本票背面均有「康和租賃股份有限公司
    董事長陳田鈺背書專用印章」之印文，且於付款之提示時，
    未獲付款等情，為兩造所不爭，復有復華商銀提出之本票及
    退票理由單在卷為證。本件上訴人主張系爭本票背面康和公
    司之背書為委任取款背書，為被上訴人否認，並辯以係權利
    轉讓背書，故本件爭點厥為：系爭本票背面康和公司之背書
    性質為何？
（一）按票據法第40條第1項規定：「執票人以委任取款之目的
      ，而為背書時，應於匯票上記載之。」依第124條之規定
      於本票準用之。查系爭本票均為記名本票，受款人為康和
      公司，本票背面蓋有「康和租賃股份有限公司董事長陳田
      鈺背書專用印章」之印文，從形式上觀察，並無康和公司
      委任被上訴人取款背書之表意，有系爭本票正、反面影本
      在卷可憑（見原審卷第12至16頁），上訴人主張系爭本票
      之背書係屬委任取款背書，已難採信。
（二）再由被上訴人所提出與康和公司簽立之放款借據及承諾書
      ，分別載有「本借款在所定期限內由借用人（指康和公司
      ）提供經貴行認可之應收票據轉讓與貴行，在票據金額八
      成範圍內循環動用」、「立承諾書人康和租賃股份有限公
      司茲提供在貴行開設之活期存款帳號第0000-000-000000
      號『康和租賃（股）公司貸款備償專戶』所收款項，作為
      立承諾書人向貴行訂借應收客票貸款等債務之擔保，並授
      權貴行逕行轉帳抵償立承諾書人所欠各該債務之本息，苟
      非經貴行同意，立承諾書人不得動用該項存款，... 」等
      語（見原審卷第67、68頁），而系爭本票背面又均有「康
      和租賃股份有限公司董事長陳田鈺背書專用印章」之印文
      一節，已如前述，足證系爭本票確為康和公司依放款借據
      及承諾書轉讓與復華商銀，康和公司之背書應為權利讓與
      背書無疑，並非上訴人所稱之質權背書。
（三）按記名票據之轉讓，應以背書及交付為之，票據法第30條
      、32條定有明文，而背書實即於票據背面簽名，並無需特
      別表明權利讓與之意思，此為票據法規定背書之形式，而
      於委任取款之背書，則於同法第40條第1項規定，應記載
      委任取款之旨，故如無表明委任取款之旨者，即應視為權
      利讓與之背書，此觀票據法關於背書之諸規定即明。查上
      開放款借據及承諾書所載事項，係約定以應收票據轉讓與
      被上訴人，作為清償積欠被上訴人借款之方法而已，而轉
      讓票據以資清償借款債務，恰為民法第319條及第320條規
      定之清償方法，亦為票據權利人行使票據權利之一種，法
      無所限，其是否提出交付，一任康和公司之自由，並無使
      康和公司拋棄或限制行使票據權利之情形灼然甚明。上訴
      人雖主張康和公司之背書，既載有其印鑑及票款存入帳號
      之記載，在銀行實務上，應認為係完整之委任取款背書，
      且復華商銀蓋用「本支票原經由本行代收但因遭受退票後
      執票人要求改委ＯＯＯ代收」戳記，又票面印有平行線，
      足見銀行實務上將劃平行線本票與支票等同視之，故康和
      公司於系爭本票背書，即為委託銀行代為取款之意云云，
      並以銀行公會95年6月29日全一字第0913號函為證（見本
      院卷第81頁以下）。惟按劃平行線支票之執票人，如非金
      融業者，應將該項支票存入其在金融業者之帳戶，委託其
      代為取款，票據法第139條第3項固定有明文，然本票並無
      此規定，亦未準用此項規定，按諸同法第12條之規定，應
      視為無平行線之記載，上開95年銀行公會函文說明二、之
      (三)亦申其旨。是以系爭本票上雖有平行線之記載，且縱銀
      行將之與支票等同視之，在法律上亦應視為無記載，故康
      和公司雖得委任金融業者代為取款，但並非必須委託被上
      訴人等金融業者代取款不可，自難以之認為康和公司之背
      書即為委任取款背書。又系爭本票上之「復華台北93.4.3
      」係表明該票據由執票人委託代為取款之金融機構，及金
      融機構將票據提出參加票據交換之日期，而非委任取款背
      書，此亦有中華民國銀行商業同業公會全國聯合會銀行公
      會97年9月26日全一字第2046號函存卷可參（見本院卷第
      338、339頁），故足徵上訴人之此點主張亦不足採。
（四）上訴人再主張系爭本票背面蓋有「本支票經本行提示交換
      代收後遭受退票後委ＯＯＯ代收」之戳記，足證康和公司
      所為之背書為委任取款背書云云，並以銀行公會上開函文
      之說明四為證。惟查系爭本票正面蓋有「中國農民銀行營
      業部交換章」圓型戳章，並有「復華台北（8）（年月日
      ）」之方型戳章，退票理由單所載退票類型１（按即交換
      退票），其為交換票據，應屬無疑，則其背面所蓋「本支
      票經本行提示交換代收後遭受退票後委ＯＯＯ代收」之戳
      記，其上並蓋有被上訴人台北分行襄理之章，顯係為便利
      執票人於退票後，得改由其他行庫提示，作為識別之用，
      與委任取款應無關聯。甚至，現行票據提示付款均透過台
      灣票據交換所之票據交換機制，票據如遭退票，實務上均
      加蓋「本支票原經由本行代收，但因遭受退票後復據執票
      人要求改委ＯＯＯ代收」字樣，供執票人日後如再次提出
      票據交換時，得委託其他金融機構辦理等情，並有中華民
      國銀行商業同業公會全國聯合會銀行公會97年9月26日全
      一字第2046號函附卷為憑（見本院卷第339頁）。是上開
      95 年銀行公會之函文所指之情形（見本院卷第83頁），
      與本件尚有不同，不得為上訴人有利之證明。次查，本件
      上訴人簽發系爭記名本票交付康和公司，康和公司於系爭
      本票上背書後交付復華商銀，為兩造所俱不爭執，故無論
      康和公司之背書為委任取款背書或權利讓與背書，均無背
      書不連續之問題，上訴人主張復華商銀未於其上簽名或蓋
      章，而認本件系爭本票有背書不連續之問題云云，並非可
      採。
（五）上訴人復主張「備第0000-000-000000號」之備償專戶為
      康和公司所有，康和公司之背書為委任取款背書云云。然
      查，按銀行辦理企業貸款時，實務上有銀行與借款人為應
      授信業務之需要而開立放款備償帳戶之情形，如客票融資
      、工程融資及應收帳款融資等業務，銀行會與借款人約定
      ，以借款人名義在銀行先開立活期存款「ＯＯＯ公司貸款
      備償專戶」；該備償專戶係為提供備償之應收客票或業主
      承諾每期應付之工程款或購貨人承諾其應付帳款，於該應
      收客票、工程款或帳款到期後，逕行撥（轉）入該備償專
      戶內，由銀行依約定之比例逕行轉帳抵償本息，基於該專
      戶內之存款係供償債之用，因而借款人非經銀行同意不得
      任意提取，有上開95年銀行公會函文說明三在卷可參（見
      本院卷第82頁）。又銀行實務上，備償專戶並非以借款人
      名義設立者為限，亦有以銀行名義設立者，如何設立，端
      視銀行與借款人間之約定而定，由銀行自行設立之備償專
      戶，其帳戶為銀行所有，存入之款項，即屬於銀行；另借
      款人名義設立之備償專戶，戶名雖為借款人，但因前述備
      償帳戶之目的及特性，既非借款人之存款帳戶，借款人亦
      對該帳戶無自由處分權，其背書交付予銀行存入票據，亦
      得為權利讓與背書或委任取款背書之方式，並依其背書之
      形式，而異其效力。從而備償專戶為何人所有，與存入之
      票據為委任取款背書或權利讓與背書，並非截然不可分之
      事，亦非判斷康和公司於系爭本票之背書為委任取款背書
      或權利讓與背書之首要事項。且查本件被上訴人既係因康
      和公司背書取得票據，復於本票背面註明備償專戶之帳號
      提示，仍係以執票人之地位提示付款，並非以康和公司名
      義請求付款，復華商銀即為各該票據之執票人，此與客戶
      將票據存入自己一般票據存款帳戶，委託銀行以自己名義
      向付款人為付款之提示，尚有不同。從而，康和公司於系
      爭本票上之背書，應即為權利讓與背書，以便被上訴人存
      入該備償專戶，並依約抵償康和公司所積欠之借款。上訴
      人僅以上開銀行公會函文主張上開備償專戶為康和公司所
      有，復華商銀僅屬承辦康和公司之承兌貼現貸款業務，康
      和公司於系爭本票之背書，為委任取款背書云云，不惟忽
      略備償專戶設立之種類及性質，甚且罔顧康和公司與被上
      訴人之約定，均無足採。
（六）末查，票據債務人不得以自己與發票人或執票人之前手間
      所存抗辯之事由對抗執票人，票據法第13條前段定有明文
      。本件被上訴人之前手復華商銀自康和公司權利讓與背書
      取得系爭本票，於系爭本票提示不獲付款後，即得向發票
      人即上訴人主張票據上權利，上訴人不得以其與康和公司
      間之事由，對抗被上訴人；上訴人主張因其與康和公司另
      立新契約，並結清舊契約之債權債務關係，康和公司應返
      還依舊約簽發之系爭本票，並得以該等事由，對抗被上訴
      人云云，並非可採。
五、綜上所述，復華商銀經康和公司背書轉讓取得系爭本票，為
    合法之票據債權人並轉讓該權利予被上訴人，上訴人依法應
    對被上訴人負本票發票人之責任，其訴請確認被上訴人持有
    系爭本票，對其之本票權利不存在，為無理由，不應准許。
    原審駁回上訴人之上訴，經核於法洵無違誤。上訴意旨指摘
    原判決不當，求予廢棄改判，為無理由，應予駁回。
六、本件事證已臻明確，兩造其餘攻擊或防禦方法，經本院審酌
    後，認均與本件之結論無涉，茲不再一一論述，併予敘明。
七、據上論結，本件上訴為無理由，依民事訴訟法第436條之1第
    3項、第449條第1項、第78條、第463條，判決如主文。
中    華    民    國    97    年    12    月    24    日
                 民事第二庭    審判長法  官  朱漢寶
                                     法  官  陳雯珊
                                     法  官  吳定亞
以上正本係照原本作成如對本判決上訴，須於判決送達後20日內向
本院提出上訴狀，同時表明上訴理由；如已於本判決宣示後送達
前提起上訴者，應於判決送達後10日內補具上訴理由（均須按他
造當事人之人數附繕本）。
中    華    民    國    97    年    12    月    24    日
                                     書記官  李佩芳


司法院資訊處製作；財團法人民間司法改革基金會備份。
